【裁判字號】    97,訴,890
【裁判日期】    980114
【裁判案由】    塗銷抵押權登記
【裁判全文】
臺灣彰化地方法院民事判決  97年度訴字第890號
原      告  甲○○
訴訟代理人  熊賢祥律師
複代理人    薛任智律師
被      告  乙○○
上列當事人間請求塗銷抵押權登記事件，本院於98年01月07日言
詞辯論終結，判決如下：
    主      文
被告應將坐落彰化市○○段柴坑子小段九八三地號、地目田、面
積九六五平方公尺土地，所有權權利範圍全部，由彰化縣彰化地
政事務所以登記字號民國72年彰字第009346號收件，於民國72年
06月10日設定之擔保債權總金額新台幣陸拾貳萬伍仟肆佰元、債
權額比例壹零零零零分之參壹貳柒、存續期間不定期限、設定權
利範圍全部、設定義務人黃騰輝、證明書字號--彰字第003744號
之抵押權登記予以塗銷。
訴訟費用新台幣陸仟捌佰參拾元由被告負擔。
    事實及理由
一、原告主張：
  (一)緣原告於89年05月間所購買之彰化市○○段柴坑子小段 983
    地號土地（以下稱系爭土地）上有被告乙○○於民國（下同
    ）72年06月10日登記為抵押權人之設定，擔保債權總金額新
    台幣（下同）625,400元，未定清償期限。
  (二)按『以扺押權擔保之債權，其請求權已因時效而消滅，如抵
    押權人於消滅時效完成後，五年間不實行其抵押權者，其抵
    押權消滅』、『清償期，除法律另有規定或契約另有訂定，
    或得依債之性質或其他情形決定者外，債權人得隨時請求清
    償，債務人亦得隨時為清償』、『消滅時效，自請求權可行
    使時起算』，民法第880條、315條及128條前段定有明文。
  (三)系爭抵押權擔保之債權未定清償期限，依民法第 315條之規
    定債權人即被告乙○○得隨時請求清償，消滅時效應自債權
    發生日，即72年06月10日起算15年《消滅時效，自請求權可
    行使時起算民法第 128條參照）》，債權請求權迄87年06月
    10日（計算式：72年06月10日＋15年＝87年06月10日）罹於
    15年時效而消滅。
  (四)又系爭土地之抵押權人即被告乙○○，自87年06月10日起至
    92年06月10日期間 （計算式：87年06月10日＋5年＝92年06
    月10日），並未實行系爭土地上之抵押權，該抵押權即因五
    年間不實行而消滅。
  (五)綜上所述，系爭抵押權擔保之債權已因罹於時效而消滅，且
    抵押權人於消滅時效完成後，五年間不實行其抵押權者，其
    抵押權消滅。按所有權人對於妨害其所有權者，得請求除去
    之，民法第 767條後段定有明文。系爭土地上所設定之上開
    抵押權，已因其擔保債權之請求權消滅時效完成及五年除斥
    期間之經過而歸於消滅，然上開抵押權設定登記於目前之土
    地登記謄本上仍然存在，影響土地價值且妨礙所有權之圓滿
    實現。是原告為除去系爭土地上之抵押權負擔，乃依民法第
    880 條規定，訴請被告將系爭土地所設定之上開抵押權登記
    （字號：彰字第009346號，權利範圍1分之1，擔保債權總金
    額 625,400元，存續期間：不定期限）予以塗銷。並聲明：
    請求判決如主文所示。
二、被告認諾原告之本件請求。
三、得心證之理由：
  (一)按以抵押權擔保之債權，其請求權已因時效而消滅，如抵押
    權人，於消滅時效完成後，五年間不實行其抵押權者，其抵
    押權消滅。民法第 880條定有明文。又當事人於言詞辯論時
    為訴訟標的之捨棄或認諾者，應本於其捨棄或認諾為該當事
    人敗訴之判決。民事訴訟法第384條規定甚明。
  (二)本件被告於言詞辯論時既認諾原告之請求，揆諸上揭法條規
    定，自應准許原告之請求，而為被告敗訴之判決。
四、按本於被告認諾所為之判決，法院應依職權宣告假執行。民
    事訴訟法第 389條第1項第1款定有明文。本件雖係本於被告
    認諾所為之判決，惟查：得為宣告假執行之判決，以適於執
    行者為限，諸如確認判決、形成判決以及給付判決中關於夫
    妻同居之判決、命被告為意思表示之判決（院解字第三０七
    六號及最高法院四十九年台上字第一二二五號判例參照）等
    ，按其性質即屬不適於強制執行者，當不得為假執行之宣告
    ；又命債務人為一定之意思表示之判決確定或其他與確定判
    決有同一效力之執行名義成立者，視為自其確定或成立時，
    債務人已為意思表示。強制執行法第130條第1項規定甚明。
    本件塗銷抵押權登記之判決，性質上係命被告為一定意思表
    示之給付之訴之判決，揆諸前揭說明，係屬不適於執行者，
    當不得依職權為假執行之宣告，併敘明之。
五、訴訟費用負擔之依據：民事訴訟法第78條。
中    華    民    國    98    年    1     月    14    日
                        民事第二庭法  官  邱月嬌
以上正本係照原本作成。
如對判決上訴，應於判決送達後20日內向本院提出上訴狀（須附
繕本）。
中    華    民    國    98    年    1     月    14    日
                                  書記官  呂雅惠


司法院資訊處製作；財團法人民間司法改革基金會備份。
